ACORDAO-COMPLETO-2403731

ACÓRDÃO 8408/2020 ATA 27/2020 - SEGUNDA CÂMARA

VISTOS, relatados e discutidos estes autos de Tomada de Contas Especial (TCE) instaurada pelo Ministério do Turismo, em desfavor da Associação para o Desenvolvimento Imobiliário e Turístico do Brasil (ADIT Brasil) e do Sr. Luiz Felipe Cavalcante de Melo Lima, presidente da entidade de 2006 a 2011, em razão da impugnação parcial de despesas quanto aos recursos repassados à referida associação por força do Convênio 118/2010, 
ACORDAM os Ministros do Tribunal de Contas da União, reunidos em Sessão da Segunda Câmara, diante das razões expostas pelo Relator, em:
9.1. rejeitar as alegações de defesa apresentadas pelo Sr. Luiz Felipe Cavalcante de Melo Lima (CPF XXX.404.694-XX) e pela Associação para o Desenvolvimento Imobiliário e Turístico do Brasil (CNPJ 08.116.783/0001-85) ;
9.2. julgar irregulares, nos termos dos arts. 1º, inciso I, 16, inciso III, alínea "c", § 2º, da Lei 8.443/1992 c/c os arts. 19 e 23, inciso III, da mesma Lei, e com arts. 1º, inciso I, 209, inciso III, 210 e 214, inciso III, do Regimento Interno/TCU, as contas do Sr. Luiz Felipe Cavalcante de Melo Lima (CPF XXX.404.694-XX) e da Associação para o Desenvolvimento Imobiliário e Turístico do Brasil (CNPJ 08.116.783/0001-85) , condenando-os solidariamente ao pagamento da importância a seguir especificada, atualizada monetariamente e acrescida dos juros de mora, calculada a partir das datas discriminadas até a data da efetiva quitação do débito, fixando-lhes o prazo de quinze dias, para que comprovem, perante o Tribunal, o recolhimento da referida quantia aos cofres do Tesouro Nacional, nos termos do art. 23, inciso III, alínea "a", da citada lei;	
Débito:
	Data Origem
	    Valor histórico (R$) 

	30/4/2010
	        149.831,86

                             Valor atualizado do débito em 3/12/2019: R$ 327.345,37 (peça 21) .
	9.3. aplicar individualmente ao Sr. Luiz Felipe Cavalcante de Melo Lima (CPF XXX.404.694-XX) e à Associação para o Desenvolvimento Imobiliário e Turístico do Brasil (CNPJ 08.116.783/0001-85) , a multa prevista no art. 57 da Lei 8.443/1992 c/c o art. 267 do Regimento Interno/TCU, no valor de R$ 10.000,00 (dez mil reais) , fixando-lhe o prazo de quinze dias, a contar da notificação, para que comprovem, perante o Tribunal (art. 214, III, "a", do Regimento Interno do TCU) , o recolhimento da dívida aos cofres do Tesouro Nacional, atualizada monetariamente desde a data deste acórdão até a data do efetivo recolhimento, se pagas após o vencimento, na forma da legislação em vigor;
9.4. autorizar, desde logo, a cobrança judicial da dívida, caso não atendidas as notificações, na forma do disposto no art. 28, inciso II, da Lei 8.443/1992;
9.5. autorizar, também, desde logo, se requerido, com fundamento no art. 28, inciso I, da Lei 8.443/1992 c/c o art. 217, §§ 1º e 2º do Regimento Interno/TCU, o parcelamento da dívida em até 36 parcelas, incidindo sobre cada parcela, corrigida monetariamente, os correspondentes acréscimos legais, fixando-lhes o prazo de quinze dias, a contar do recebimento da notificação, para comprovarem perante o Tribunal o recolhimento da primeira parcela, e de trinta dias, a contar da parcela anterior, para comprovarem os recolhimentos das demais parcelas, devendo incidir sobre cada valor mensal, atualizado monetariamente, os juros de mora devidos, no caso do débito, na forma prevista na legislação em vigor, alertando os responsáveis de que a falta de comprovação do recolhimento de qualquer parcela importará o vencimento antecipado do saldo devedor, nos termos do § 2º do art. 217 do Regimento Interno deste Tribunal;
9.6. enviar cópia deste Acórdão, bem como do Relatório e do Voto que o fundamentam à Procuradoria da República no Estado de Alagoas, nos termos do § 3º do art. 16 da Lei 8.443/1992 c/c o § 7º do art. 209 do Regimento Interno do TCU, para adoção das medidas cabíveis;
9.7. enviar cópia deste Acórdão ao Ministério do Turismo, ao Sr. Luiz Felipe Cavalcante de Melo Lima e à Associação para o Desenvolvimento Imobiliário e Turístico do Brasil, para ciência, informando que a presente deliberação, acompanhada do Relatório e do Voto que a fundamenta, está disponível para a consulta no endereço www.tcu.gov.br/acordaos, além de esclarecer que, caso requerido, o TCU poderá fornecer sem custos as correspondentes cópias, de forma impressa.

Tomada de Contas Especial em razão da impugnação parcial de despesas quanto aos recursos repassados à referida associação por força do convênio que tinha por objeto o apoio à implementação do projeto denominado NORDESTE - INVEST 2010.

Segunda Câmara

Ministério do Turismo (MTur)

3. Interessado: TCU

13.1. Ministros presentes: Ana Arraes (Presidente), Augusto Nardes, Aroldo Cedraz e Raimundo Carreiro (Relator).
13.2. Ministros-Substitutos presentes: Marcos Bemquerer Costa e André Luís de Carvalho.

RAIMUNDO CARREIRO

Transcrevo, nos termos do art. 1º, § 3º, inciso I, da Lei 8.443/92, a instrução de peça eletrônica 22, lavrada no âmbito da Secretaria de Controle Externo de Tomada de Contas Especial (SecexTCE) , a qual foi endossada pelo Diretor da Subunidade e pelo Titular da Unidade Técnica  (peças 23 e 24) :
INTRODUÇÃO
	Cuidam os autos de tomada de contas especial instaurada pelo Ministério do Turismo, em desfavor do Sr. Luiz Felipe Cavalcante de Melo Lima e da Associação para o Desenvolvimento Imobiliário e Turístico do Brasil (ADIT Brasil) , em razão da impugnação parcial de despesas quanto aos recursos repassados à referida associação por força do Convênio 118/2010 (Siconv 732282/2010) . O convênio tinha por objeto o apoio à implementação do projeto denominado "NORDESTE - INVEST 2010".
HISTÓRICO 
2.	Conforme disposto na cláusula quinta do termo de convênio (peça 1, p. 52-70) foram previstos R$ 799.129,40 para a execução do ajuste, sendo R$ 719.129,40 de responsabilidade do Ministério, repassados em uma única parcela mediante a ordem bancária 2010OB800617, de 30/4/2010 (peça 1, p. 73) ; e R$ 80.000,00 a título de contrapartida. 
3.		O ajuste teve vigência inicial estipulada no período de 16/4/2010 a 30/11/2010 (peça 1, p. 58) .  Contudo, mediante apostilamento ao termo de convênio, alterou-se o período de vigência do ajuste para 16/4/2010 a 30/11/2010 (peça 1, p. 74) .
4.	A prestação de contas e complementações, enviadas por meio dos documentos acostados à peça 1, p. 75-135, p. 145-159, 172-176, 188-196 e 207-213, foram analisadas por meio do Parecer Técnico de Análise de Prestação de Contas 2/2011 (peça 1, p.136-138) , da Nota Técnica de Análise 181/2011 (peça 1, p. 140-144) , da Nota Técnica de Reanálise 195/2013 (peça 1, p. 164-169) , da Nota Técnica de Reanálise Financeira 384/2013  (peça 1, p. 180-186) , da Nota Técnica de Reanálise Financeira 484/2013 (peça 1, p. 199-205) e da Nota Técnica de Reanálise Financeira 765/2013 (peça 1, p. 215-223) .
5.	O fundamento para instauração da tomada de contas especial, conforme apontado na Nota Técnica de Reanálise Financeira 765/2013 (peça 1, p. 215-223) , foi a ocorrência de dano ao erário no valor de 149.831,86, consistente no fato de a entidade convenente ter transferido recursos do convênio para sua conta bancária, a título de pagamento de contrato de locação.
6.	Por meio dos ofícios constantes à peça 1, p. 212-214 e 225, o órgão instaurador notificou o responsável e a entidade convenente da aprovação parcial da prestação de contas, requerendo a devolução dos recursos.
7.	Diante do não saneamento das irregularidades apontadas e da não devolução dos recursos, instaurou-se a tomada de contas especial. No Relatório de TCE 578/2014 (peça 1, p. 231-235) concluiu-se que o prejuízo importaria no valor parcial dos recursos repassados, imputando-se a responsabilidade ao Sr. Luiz Felipe Cavalcante de Melo Lima (CPF XXX.404.694-XX) , presidente da Adip Brasil, solidariamente, com a própria Associação para o Desenvolvimento Imobiliário e Turístico do Brasil (CNPJ 08.116.783/0001-85) .
8.	O Relatório de Auditoria 423/2015 da Controladoria Geral da União (peça 1, p. 253-256) também chegou às mesmas conclusões. Após serem emitidos o Certificado de Auditoria, o Parecer do Dirigente e o Pronunciamento Ministerial (peça 1, p. 257-258 e 265) , o processo foi remetido a esse Tribunal.
9.	Na instrução antecedente (peça 3) , analisando-se os documentos nos autos, concluiu-se pela necessidade de realização de citação solidária do Sr. Luiz Felipe Cavalcante de Melo Lima (CPF XXX.404.694-XX) e da Associação para o Desenvolvimento Imobiliário e Turístico do Brasil (CNPJ 08.116.783/0001-85) :
Ocorrência: Não comprovação da boa e regular aplicação dos recursos públicos.
Débito:
	Data Origem
	    Valor histórico (R$) 

	30/4/2010
	        149.831,86

Responsável 1: Sr. Luiz Felipe Cavalcante de Melo Lima (CPF XXX.404.694-XX) .
Conduta: Não comprovar a correta e regular aplicação de parcela dos recursos federais repassados para o cumprimento do objeto pactuado por força do Convênio 118/2010 (Siconv 732282/2010) , o qual regulou a transferência de recursos financeiros da União à Associação para o Desenvolvimento Imobiliário e Turístico do Brasil, objetivando o apoio à implementação do projeto denominado "NORDESTE - INVEST 2010", visto que apresentou, no âmbito da prestação de contas do ajuste, documentação (recibo e comprovante de transferência bancária) que indica que parte dos recursos do convênio (na monta de R$ 149.831,86) foi transferida para conta bancária da Associação para o Desenvolvimento Imobiliário e Turístico do Brasil, a título de despesa com pagamento de contrato de locação, sem que houvesse contrato que respaldasse tal despesa ou demonstrasse o nexo da mesma com o objetivo do convênio; ou seja, não comprovou que a despesa foi necessária ao alcance dos objetivos do convênio, deixando patente que se beneficiou indevidamente a entidade convenente em detrimento da União.
Responsável 2: Associação para o Desenvolvimento Imobiliário e Turístico do Brasil (CNPJ: 08.116.783/0001-85) .
Conduta: Receber os recursos referentes ao Convênio 118/2010 (Siconv 732282/2010) , repassados pelo Ministério do Turismo, sem que tenha havido posteriormente, por meio de seu presidente, a comprovação da correta e regular aplicação de parcela de tais valores, visto que esse presidente apresentou, no âmbito da prestação de contas do ajuste, documentação (recibo e comprovante de transferência bancária) que indica que parte dos recursos do convênio (na monta de R$ 149.831,86) foi transferida para conta bancária da Associação para o Desenvolvimento Imobiliário e Turístico do Brasil, a título de despesa com pagamento de contrato de locação, sem que houvesse contrato que respaldasse tal despesa ou demonstrasse o nexo da mesma com o objetivo do convênio; ou seja, não comprovou que a despesa foi necessária ao alcance dos objetivos do convênio, deixando patente que beneficiou indevidamente a entidade convenente em detrimento da União. Conforme entendimento do Acórdão 2763/2011-TCU-Plenário, a disposição dos artigos 70 e 71 da Constituição Federal de 1988 impõem que na hipótese em que a pessoa jurídica de direito privado e seus administradores derem causa a dano ao erário na execução de avença celebrada com o poder público federal com vistas à realização de uma finalidade pública, incide sobre eles a responsabilidade solidária pelo dano ao erário.
10.	Em cumprimento ao Despacho do Exmo. Ministro Relator (peça 5) , foram efetuadas as citações dos responsáveis, conforme quadro abaixo:
		Responsáveis
	Comunicações
	Avisos de Recebimento (AR) 
	OBS

	1
	Luiz Felipe Cavalcante de Melo Lima 
	Ofício 343/2018-TCU/Secex-AL
	peça 10
	3/5/2016
	peça 11
	assinado 

	2
	Associação para o Desenvolvimento Imobiliário e Turístico do Brasil
	Ofício 344/2016-TCU/Secex-AL
	peça 9
	4/5/2016
	peça 12
	assinado

11.	O Sr. Luiz Felipe Cavalcante de Melo Lima apresentou suas alegações de defesa à peça 19.
12.	Por seu turno, a Associação para o Desenvolvimento Imobiliário e Turístico do Brasil, após solicitar prorrogação de prazo por quinze dias (peça 13) e cópia integral do processo (peça 14) , devidamente, concedido por meio do Despacho à peça 16, apresentou suas alegações de defesa às peças 17-18.
EXAME TÉCNICO
13.	Passa-se a seguir a descrever cada argumento apresentado nas alegações de defesa dos responsáveis seguida de suas respectivas análises:
14.	Tendo em vista que as defesas apresentadas pelo responsável e pela entidade convenente (peças 17-19) , embora se constituam de peças diferentes, possuem, em essência, o mesmo teor argumentativo, além de possuir como signatário o mesmo patrono, optou-se por reunir os argumentos apresentados por ambos em um mesmo bloco de alegações, com vistas a conferir maior racionalização à análise, o que, ressalte-se, não trará nenhum prejuízo ao contraditório e à ampla de defesa dos responsáveis.
Alegações de defesa apresentadas pelo Sr. Luiz Felipe Cavalcante de Melo Lima e pela Associação para o Desenvolvimento Imobiliário e Turístico do Brasil (CNPJ: 08.116.783/0001-85) (peçaa 17-19) :
Argumentos
15.	A doutrina e a jurisprudência associam a improbidade administrativa à noção de desonestidade e de má-fé do agente público.
16.	A aplicação das sanções previstas na Lei 8429/1992 somente se justifica quando o agente público é refratário e provoca dano ao erário, recebendo vantagem em detrimento do ente público.
17.	Não havendo enriquecimento ilícito nem dano ao erário, mas mero equívoco, sem que ocorra, o dolo e o prejuízo, para o Poder Público, doutrinariamente, não há que se falar em improbidade administrativa.
18.	Não há prova de atos de desonestidade praticados pelo responsável.
19.	A transferência de valor correspondente ao stand do próprio Ministério do Turismo no evento Nordeste Invest 2010 não pode ensejar condenação com fundamento na Lei de Improbidade Administrativa.
20.	Restou comprovada a ausência de dolo e má-fé do responsável, de enriquecimento ilícito e de qualquer ilícito a ser reparado.
21.	De acordo com a jurisprudência colacionada pela defesa, não havendo prova de dano ao erário, afasta-se a sanção de ressarcimento prevista na primeira parte do inciso III do art. 12 da Lei 8429/1992.
22.	Não constam dos autos provas de que o responsável tenha procedido com intenção específica de burlar a lei ou atentar contra os princípios norteadores da Administração Pública.
Análise
23.	Não cabe ao Tribunal de Contas da União o julgamento de ações de improbidade administrativa, as quais devem ter sua ação principal ajuizada pelo Ministério Público ou pela pessoa jurídica interessada perante o Poder Judiciário, a quem compete julgar as lides autuadas com esse objeto, na forma dos artigos 17 e 18 da Lei 8429/1992. Dessa forma, embora alguns atos de improbidade causem dano ao erário, a caracterização da prática de condutas dessa natureza não se faz essencial para responsabilização no âmbito deste Tribunal.
24.	Além disso, não foi a caracterização de eventual dolo ou má-fé que fundamentou a imputação do débito e multa aos responsáveis. Isso porque, no âmbito do TCU, a responsabilização por irregularidades na gestão de recursos públicos independe de dolo ou má-fé do agente, bastando a configuração do liame causal entre a conduta irregular e o dano.
25.	Assim, o responsável, ao beneficiar-se de parte dos recursos do ajuste, ao invés de utilizá-los para a realização do evento que era objeto do convênio, concorreu para prática das irregularidades.
26.	Essa atribuição da conduta irregular ao responsável não significa questionamento à probidade administrativa ou à honestidade, pois o TCU perscruta a conduta dos agentes sob sua jurisdição examinando a correspondente responsabilidade subjetiva, que tem como um de seus pressupostos a existência de culpa lato sensu. Esta, como se sabe, é constituída pelo dolo  (ação voluntária) e pela culpa stricto sensu (violação a um dever jurídico por imprudência, imperícia ou negligência) .
27.	Relativamente à alegada inexistência de má-fé do responsável, não há nos autos elementos suficientes para essa constatação. E se eventualmente pudesse ser comprovada, não exclui a responsabilidade do recorrente em relação ao débito, nem pressupõe, necessariamente, a verificação da boa-fé.
28.	Portanto, as alegações de defesa apresentadas não devem ser acolhidas.
Argumentos
29.	Consiste em enriquecimento sem causa por parte da União o fato de os técnicos do Ministério do Turismo exigir o ressarcimento de todo o valor do convênio, quando apenas um único item foi reprovado.
Análise
30.	Conforme disposto na cláusula quinta do termo de convênio (peça 1, p. 52-70) foram previstos R$ 799.129,40 para a execução do ajuste, sendo R$ 719.129,40 de responsabilidade do Ministério, repassados em uma única parcela mediante a ordem bancária 2010OB800617, de 30/4/2010 (peça 1, p. 73) ; e R$ 80.000,00 a título de contrapartida.
31.	Por seu turno, na Nota Técnica de Reanálise Financeira 765/2013, de 27/11/2013 (peça 1, p. 215-223) , restou evidenciada a não comprovação parcial da boa e regular gestão de recursos repassado por conta do Convênio 118/2010 (Siconv 732282/2010) , ocorrida devido à apresentação de recibo que indica que a entidade convenente se beneficiou de parte dos recursos do ajuste, ao invés de utilizá-los para a realização do evento que era objetivo do convênio.
32.	Em consequência, a citação solidária do responsável e da entidade convenente foi promovida apenas no valor de R$ 149.831,86. De forma, que não assiste razão à defesa quando alega que os valores repassados teriam disso integralmente impugnados, tampouco, que a Administração Pública estaria enriquecendo ilicitamente com esses valores.
33.	Portanto, as alegações de defesa apresentadas não devem ser acolhidas.
Argumentos
34.	Restou inequívoca que a entidade convenente era a promotora exclusiva do evento, portanto o valor impugnado deveria ir para sua conta bancária.
35.	A locação do espaço questionado estava prevista no plano de trabalho.
36.	O máximo que pode ter havido no caso sob exame foi um vício de forma.
Análise
37.	Passando em revista a Nota Técnica de Reanálise Financeira 765/2013, de (peça 1, p. 215-223) , verificou-se que a não comprovação parcial da boa e regular gestão de recursos foi motivada pela apresentação de documentos (recibo e comprovante de pagamento à peça 1, p. 98-99) que indicam que a Associação para o Desenvolvimento Imobiliário e Turístico do Brasil utilizou recursos do convênio em epígrafe, no valor de R$ 166.500,00, para pagar a si mesma. Esses pagamentos, consoante informações contidas no recibo de peça 1, p. 98, seriam devidos por supostamente existir contrato de locação de espaço para stand do Ministério do Turismo no evento "Nordeste Invest 2010" (R$ 31.500,00) e contrato de locação do espaço "Espaço da Copa de 2014" (R$ 135.000,00) ao mesmo Ministério.  
38.	Por conta disso, foi atribuído ao Sr. Luiz Felipe Cavalcante de Melo Lima (ex-Presidente da ADIT Brasil) e à Associação para o Desenvolvimento Imobiliário e Turístico do Brasil, débito na importância de R$ 149.831,86 (fração do valor de R$ 166.500,00, proporcional à participação financeira da União no convênio) , com data de origem em 30/4/2010.
39.	Face ao exposto, denota-se que não ficou comprovada a boa e regular aplicação de recursos do convênio, uma vez que, inicialmente, os documentos apresentados pela entidade convenente indicam que para parte dos valores repassados pelo Governo Federal não há comprovação de que foram utilizados na consecução dos objetivos do ajuste. A não comprovação leva à presunção de dano ao erário.
40.	Dessa forma, cabe corroborar com o exposto no relatório do tomador de contas nos aspectos relacionados à apuração dos fatos, à identificação do responsável e à quantificação do dano.
41.	Com efeito, conforme se extrai dos autos, consta da Nota Técnica de Reanálise Financeira 765/2013 (peça 1, p. 215-223) , informações que demonstram a não comprovação parcial da boa e regular gestão de recursos repassados por conta do Convênio 118/2010 (Siconv 732282/2010) , ocorrida devido à apresentação de recibo que indica que a entidade convenente se beneficiou de parte dos recursos do ajuste, ao invés de utilizá-los para a realização do evento que era objetivo do convênio, fato que os responsáveis não lograram elidir por meio das alegações de defesa apresentadas (peças 17-19) .
42.	Nesse sentido, em que pese a defesa ter aduzido que teria se creditado de valores do convênio como pagamento por ter alugado espaços no evento "Nordeste Invest 2010" para stand e para "espaço Copa de 2014" ao Ministério do Turismo (e que o não pagamento dessas locações gerariam enriquecimento ilícito da União frente à ADIT Brasil) , fato é que a entidade convenente não apresentou documentos que comprovassem a utilização onerosa do espaço onde o evento foi realizado (Centro de Convenções de Natal/RN) , como, por exemplo, contrato de locação. 
43.	Ao contrário, informações extraídas de sítios eletrônicos da internet dão conta de que o Centro de Convenções foi fornecido gratuitamente para a realização do evento pela Secretaria de Turismo do Governo do Estado do Rio Grande do Norte, conforme se vê em notícia contida no site da internet "Guia Brasil Turismo" (http://guiabrasilturismo.com.br/cobertura_nordeste_invest_2010.asp?materia=3) , cuja cópia de tela acostou-se à peça 2, p. 1-2.
44.	Desse modo, não ficou comprovado nenhum ônus da convenente com aluguel de espaço, e, portanto, como não utilizou os recursos previstos no convênio para locação de espaço, deveria tê-los devolvido, conforme previsto na alínea "bb" do item II, do termo de convênio (peça 1, p. 56) .
45.	Ademais, não há prova de nenhum contrato celebrado entre o Ministério do Turismo e a ADIT Brasil para que o órgão repassador pagasse por utilizar espaços no evento "Nordeste Invest 2010". Muito pelo contrário, há cláusula no termo de convênio (alínea "k", item II, da Cláusula Terceira - peça 1, p. 55) , adiante transcrita, da qual se aduz que o aporte financeiro da União lhe dava direito de participar do mencionado evento, sem nenhum gasto (além do repasse do convênio) :
assegurar e destacar, obrigatoriamente, a participação do Governo Federal e do Ministério do Turismo em toda e qualquer ação, promocional ou não, relacionada com a execução do objeto descrito na Cláusula Primeira. (grifou-se) 
46.	Ora, ante o vultoso repasse da União, nada mais natural que ela tivesse um espaço físico mínimo no evento para o qual contribuiu, não havendo em sua participação nenhum enriquecimento ilícito em detrimento da ADIT Brasil. Desse modo, ante a falta de provas e contratos que respaldem a justificativa da convenente para o gasto, entende-se que não há justificativas para cobrança a título de locação. 
47.	Em que pese constar no plano de trabalho ajustado entre a ADIT Brasil e o Ministério do Turismo, previsão para despesa com locação de espaço onde seria realizado o "Nordeste Invest 2010" (peça 1, p. 29) , fato é que a Cláusula Sétima do Termo de Convênio expressa claramente que os recursos do convênio deverão ser utilizados em despesas constantes do plano de trabalho, in verbis:
Os recursos transferidos pelo CONCEDENTE e os referentes à Contrapartida financeira serão, obrigatoriamente, mantidos em conta bancária específica do Convênio e somente poderão ser utilizados para pagamento de despesas constantes do Plano de Trabalho ou para aplicação no mercado financeiro, nas hipóteses previstas em lei, em conformidade com o disposto no art. 10, do Decreto n. 6.170/2007, atualizado, e no art. 50 da Portaria Interministerial n.127/2008, atualizada.
48.	Desse modo, não podia a entidade convenente utilizar os recursos para pagar a si própria com recursos do ajuste, sem respaldo de uma despesa relacionada ao alcance do objetivo do convênio. Diga-se que não há nexo de causalidade entre o gasto em menção e o alcance do objetivo do convênio.
49.	Presente, portanto, o liame causal entre a gestão dos recursos realizada pelo Sr. Luiz Felipe Cavalcante de Melo Lima e o resultado danoso, uma vez que possibilitou a materialização de dispêndios públicos em sua gestão em detrimento do erário, porquanto não apresentou documentação probatória da boa e regular aplicação dos recursos públicos recebidos por força do pactuado no Convênio 118/2010 (Siconv 732282/2010) .
50.	Assim, por força do que dispõe o art. 70, parágrafo único, da Constituição Federal, bem assim o art. 93 do Decreto-Lei 200/1967 c/c o art. 66 do Decreto 93.872/1986, faz-se necessário observar que compete ao gestor o ônus da prova da regularidade da aplicação de recursos públicos.
51.	Tal entendimento, confirmado pelo Supremo Tribunal Federal no Mandado de Segurança (MS 20.335/DF, de 12/10/1982 da Relatoria do Ministro Moreira Alves) , é também consolidado nesta Corte de Contas, conforme se verifica nos Acórdão 4869/2010-TCU-Primeira Câmara, 2.665/2009-TCU-Plenário, 5.798/2009-TCU-1ª Câmara, 5.858/2009-TCU-2ª Câmara, 903/2007-TCU-1ª Câmara e 1.656/2006-TCU-Plenário.
52.	Desse modo, os gestores devem fornecer todas as provas da regular aplicação dos recursos sob sua responsabilidade, em conformidade com os normativos vigentes e reiterada jurisprudência do TCU.
53.	Além do mais, a natureza dos fatos constantes das peças analisadas e pontualmente destacadas na seção Histórico desta instrução nos permite concluir que a Associação para o Desenvolvimento Imobiliário e Turístico do Brasil (CNPJ 08.116.783/0001-85) , na condição de entidade convenente, deve responder solidariamente pelo dano causado.  Essa entidade beneficiou-se com o gasto mencionado, visto que os recursos foram indevidamente lhes repassados (vide peça 1, p. 99) 
54.	Nesse sentido, cumpre-nos reprisar entendimento fixado por meio do Acórdão 2763/2011-TCU-Plenário que, em situação semelhante, decidiu incluir entidade convenente como responsável solidária por dano causado ao erário, tornando-se a Súmula TCU 286:
9.1. acolher o Incidente de Uniformização de Jurisprudência suscitado pelo Ministério Público junto ao TCU, nos termos do art. 91, caput, do Regimento Interno;
9.2. firmar o seguinte entendimento quanto à responsabilização das pessoas que devem responder por danos ao erário ocorridos na aplicação de transferências voluntárias de recursos federais a entidades privadas, com vistas à consecução de uma finalidade pública: 
9.2.1. na hipótese em que a pessoa jurídica de direito privado e seus administradores derem causa a dano ao erário na execução de avença celebrada com o poder público federal com vistas à realização de uma finalidade pública, incide sobre ambos a responsabilidade solidária pelo dano;
55.	Portanto, as alegações de defesa não devem ser acolhidas.
Argumentos
56.	O princípio da segurança jurídica protege a entidade convenente.
Análise
57.	Não se vislumbra na análise do presente caso situação excepcional capaz de justificar a aplicação do princípio da segurança jurídica em detrimento do princípio da legalidade, de forma a convalidar a irregularidade evidenciada nos autos. É dizer, em síntese, que, para chancelar a legalidade de ato que contenha nítida impropriedade e que esteja vigente há longo tempo, deve-se avaliar a existência de alguma situação excepcionalíssima, a ponto de justificar o afastamento excepcional da aplicação estrita do princípio da legalidade, fato que não foi observado na presente análise.
58.	Portanto, as alegações de defesa não devem ser acolhidas.
Argumentos
59.	Consoante jurisprudência trazida a lume pela defesa, o art. 59 da Lei 8666/1993 estabelece que a nulidade contratual não exonera a Administração Pública de indenizar o contratado pelo que já houver executado.
Análise
60.	A legislação citada pela defesa não se aplica ao caso vertente. Em primeiro lugar, não foi declarada a nulidade de contrato no âmbito do presente processo. Portanto, não há efeitos jurídicos retroativos a serem disciplinados, consoante fixado no caput do art. 59, tampouco, indenização de contratado prevista no seu parágrafo único, porque inexiste essa figura no instrumento sob exame. Além disso, o dispositivo está inserido no Capítulo III - dos Contratos, da Lei 8666/1993 e trata de contraprestação de serviço remunerada, o que difere do caso em epígrafe, onde a irregularidade foi apontada no âmbito de um convênio, que consiste em instrumento que tem por princípio a mútua cooperação entre concedente e convenente, não cabendo a persecução de lucro na execução do objeto do ajuste.
61.	Portanto, as alegações de defesa não devem ser acolhidas.
62.	Diante do exposto, não havendo nos autos elementos que possam atestar a boa-fé dos responsáveis, devem ser rejeitadas as alegações de defesa apresentadas, devendo as contas serem julgadas irregulares, condenando-os ao pagamento do débito apurado e da multa prevista no art. 57 da Lei 8.443/1992.
63.	Vale ressaltar que a pretensão punitiva do TCU, conforme Acórdão 1441/2016-TCU-Plenário, Relator: Benjamin Zymler, que uniformizou a jurisprudência acerca dessa questão, subordina-se ao prazo geral de prescrição indicado no art. 205 do Código Civil, que é de dez anos, contado da data de ocorrência da irregularidade sancionada, nos termos do art. 189 do Código Civil, sendo este prazo interrompido pelo ato que ordenar a citação, a audiência ou a oitiva do responsável.
64.	No caso em exame, não ocorreu a prescrição, uma vez que a liberação dos recursos ocorreu em 30/4/2010 (peça 1, p. 73) e o ato de ordenação da citação dos responsáveis foi promovido em 11/4/2016 (peça 5) .
65.	Em observância ao comando contido no item 9.4 do Acórdão 1772/2017-TCU-Plenário, TC Processo 033.356/2013-0, da relatoria do Exmo. Ministro Augusto Sherman Cavalcanti, constatou-se, mediante pesquisa aos sistemas eletrônicos do TCU, a inexistência de processos em trâmite no Tribunal com débitos imputáveis ao responsável ou à entidade convenente.
CONCLUSÃO
66.	Conforme evidenciado nos itens 13 a 65 desta instrução, as razões de justificativas apresentadas e as alegações de defesa apresentadas pelo Sr. Luiz Felipe Cavalcante de Melo Lima (CPF XXX.404.694-XX) e pela Associação para o Desenvolvimento Imobiliário e Turístico do Brasil (CNPJ 08.116.783/0001-85) não foram acolhidas, cabendo, nesse caso, a formulação de proposta de julgamento pela irregularidade das contas, condenando-os, ao pagamento dos respectivos débitos, consoante evidenciado nesta instrução, além da aplicação da multa prevista no art. 57 da Lei 8.443/1992.
67.	Por fim, constatou-se que não há elementos que se possam efetivamente aferir e reconhecer a ocorrência de boa-fé na conduta dos responsáveis, podendo este Tribunal, desde logo, proferir o julgamento de mérito pela irregularidade das contas, conforme nos termos dos §§ 2º e 6º do art. 202 do Regimento Interno do TCU. (Acórdão 2064/2011-TCU-Primeira Câmara (relator: Ubiratan Aguiar) , 6.182/2011-TCU-1ª Câmara (relator: Weber de Oliveira) , 4.072/2010-TCU-1ª Câmara (Relator: Valmir Campelo) , 1.189/2009-TCU-1ª Câmara (Relator: Marcos Bemquerer) , 731/2008-TCU-Plenário (Relator: Aroldo Cedraz) .
PROPOSTA DE ENCAMINHAMENTO
68.	Diante do exposto, submetemos os autos à consideração superior, propondo:
rejeitar as alegações de defesa apresentadas pelo Sr. Luiz Felipe Cavalcante de Melo Lima (CPF XXX.404.694-XX) e pela Associação para o Desenvolvimento Imobiliário e Turístico do Brasil (CNPJ 08.116.783/0001-85) ;
julgar irregulares, nos termos dos arts. 1º, inciso I, 16, inciso III, alínea "c", § 2º, da Lei 8.443/1992 c/c os arts. 19 e 23, inciso III, da mesma Lei, e com arts. 1º, inciso I, 209, inciso III, 210 e 214, inciso III, do Regimento Interno/TCU, as contas do Sr. Luiz Felipe Cavalcante de Melo Lima (CPF XXX.404.694-XX) e da Associação para o Desenvolvimento Imobiliário e Turístico do Brasil (CNPJ 08.116.783/0001-85) , condenando-os solidariamente ao pagamento da importância a seguir especificada, atualizada monetariamente e acrescida dos juros de mora, calculada a partir das datas discriminadas até a data da efetiva quitação do débito, fixando-lhes o prazo de quinze dias, para que comprovem, perante o Tribunal, o recolhimento da referida quantia aos cofres do Tesouro Nacional, nos termos do art. 23, inciso III, alínea "a", da citada lei;	
Débito:
	Data Origem
	    Valor histórico (R$) 

	30/4/2010
	        149.831,86

                             Valor atualizado do débito em 3/12/2019: R$ 327.345,37 (peça 21) .
aplicar individualmente ao Sr. Luiz Felipe Cavalcante de Melo Lima (CPF XXX.404.694-XX) e à Associação para o Desenvolvimento Imobiliário e Turístico do Brasil (CNPJ 08.116.783/0001-85) , a multa prevista no art. 57 da Lei 8.443/1992 c/c o art. 267 do Regimento Interno/TCU, fixando-lhe o prazo de quinze dias, a contar da notificação, para que comprovem, perante o Tribunal (art. 214, III, "a", do Regimento Interno do TCU) , o recolhimento da dívida aos cofres do Tesouro Nacional, atualizada monetariamente desde a data do acórdão que vier a ser proferido por este Tribunal até a data do efetivo recolhimento, se pagas após o vencimento, na forma da legislação em vigor;
autorizar, desde logo, a cobrança judicial da dívida, caso não atendidas as notificações, na forma do disposto no art. 28, inciso II, da Lei 8.443/1992;
autorizar, também, desde logo, se requerido, com fundamento no art. 28, inciso I, da Lei 8.443/1992 c/c o art. 217, §§ 1º e 2º do Regimento Interno/TCU, o parcelamento da dívida em até 36 parcelas, incidindo sobre cada parcela, corrigida monetariamente, os correspondentes acréscimos legais, fixando-lhes o prazo de quinze dias, a contar do recebimento da notificação, para comprovarem perante o Tribunal o recolhimento da primeira parcela, e de trinta dias, a contar da parcela anterior, para comprovarem os recolhimentos das demais parcelas, devendo incidir sobre cada valor mensal, atualizado monetariamente, os juros de mora devidos, no caso do débito, na forma prevista na legislação em vigor, alertando os responsáveis de que a falta de comprovação do recolhimento de qualquer parcela importará o vencimento antecipado do saldo devedor, nos termos do § 2º do art. 217 do Regimento Interno deste Tribunal;
enviar cópia do Acórdão a ser prolatado, bem como do Relatório e do Voto que o fundamentarem à Procuradoria da República no Estado de Alagoas, nos termos do § 3º do art. 16 da Lei 8.443/1992 c/c o § 7º do art. 209 do Regimento Interno do TCU, para adoção das medidas cabíveis;
enviar cópia do Acórdão que vier a ser proferido ao Ministério do Turismo, ao responsável e à entidade convenente, para ciência, informando que a presente deliberação, acompanhada do Relatório e do Voto que a fundamenta, está disponível para a consulta no endereço www.tcu.gov.br/acordaos, além de esclarecer que, caso requerido, o TCU poderá fornecer sem custos as correspondentes cópias, de forma impressa.
O representante do Ministério Público junto ao Tribunal de Contas da União (MPTCU) , Procurador Paulo Soares Bugarin, anui à proposta da unidade técnica (peça 25) :
Cuidam os autos de tomada de contas especial instaurada pelo Ministério do Turismo (MTur) , em razão da impugnação parcial de despesas realizadas com recursos repassados à Associação para o Desenvolvimento Imobiliário e Turístico do Brasil (ADIT Brasil) por força do Convênio nº 118/2010, que teve por objeto dar apoio à realização do projeto "Nordeste Invest 2010" - encontro de investidores dos setores turístico e imobiliário do Brasil, realizado em Natal/RN.
2.	Para a execução do ajuste, foram previstos R$ 799.129,40, sendo R$ 719.129,40 de recursos federais, os quais foram integralmente repassados em 30/04/2010 (peça 1, p. 73) , e R$ 80.000,00 a título de contrapartida.
3.	Após prorrogação, a vigência do ajuste se deu entre 16/04/2010 a 17/12/2010 (peça 1, p. 74) , e a prestação de contas final foi apresentada em 01/12/2010 (peça 1, p. 75-135) . Em exame inicial, o concedente identificou pendências nos demonstrativos encaminhados e notificou a associação, dando-lhe oportunidade de apresentar complementações (peça 1, p. 140-144, 145-152, 172-176, 188-196) . Por fim, foi emitido parecer pela aprovação parcial das contas por irregularidade relacionada à execução financeira do convênio (peça 1, p. 215-223) , remanescendo débito referente ao valor que foi transferido para a conta bancária da ADIT Brasil sem que houvesse comprovação de sua aplicação em despesas previstas no Plano de Trabalho (R$ 166.500,00, sendo R$ 149.831,36 de recursos federais; peça 1, p. 98-99 e 234) .
4.	Neste TCU, a ADIT Brasil e o Sr. Luiz Felipe Cavalcante de Melo Lima, que atuou como presidente da associação de 2006 a 2011, foram regularmente citados e apresentaram suas alegações de defesa às peças 17, 18 e 19. Em breve síntese, os responsáveis aduziram que:
a)	a transferência de valor questionada não pode ensejar condenação com fundamento na Lei de Improbidade Administrativa, por não haver evidências de que o responsável agiu com dolo ou má-fé, tampouco da ocorrência de enriquecimento ilícito;
b)	o ressarcimento de todo o valor do convênio, quando apenas um único item foi reprovado, configura enriquecimento sem causa por parte da União;
c)	a transferência do valor em tela para a conta bancária da entidade convenente foi uma transação correta, uma vez que a ADIT Brasil era a promotora exclusiva do evento;
d)	a locação do espaço para o MTur estava prevista no plano de trabalho;
e)	o princípio da segurança jurídica protege a entidade convenente;
f)	o direito de receber pelo serviço prestado estaria amparado no art. 59 da Lei nº 8.666/93.
5.	Em instrução de mérito à peça 22, a Secex-TCE concluiu que não foram apresentados argumentos capazes de demonstrar que os referidos recursos foram aplicados em despesas relacionadas ao alcance do objetivo do convênio, e opinou por rejeitar as alegações de defesa, propondo:
"b) julgar irregulares, nos termos dos arts. 1º, inciso I, 16, inciso III, alínea 'c', § 2º, da Lei 8.443/1992 c/c os arts. 19 e 23, inciso III, da mesma Lei, e com arts. 1º, inciso I, 209, inciso III, 210 e 214, inciso III, do Regimento Interno/TCU, as contas do Sr. Luiz Felipe Cavalcante de Melo Lima (CPF XXX.404.694-XX) e da Associação para o Desenvolvimento Imobiliário e Turístico do Brasil (CNPJ 08.116.783/0001-85) , condenando-os solidariamente ao pagamento da importância a seguir especificada, atualizada monetariamente e acrescida dos juros de mora, calculada a partir das datas discriminadas até a data da efetiva quitação do débito, fixando-lhes o prazo de quinze dias, para que comprovem, perante o Tribunal, o recolhimento da referida quantia aos cofres do Tesouro Nacional, nos termos do art. 23, inciso III, alínea 'a', da citada lei; 
Débito: 
Data Origem
Valor histórico (R$) 
30/4/2010
149.831,86
Valor atualizado do débito em 3/12/2019: R$ 327.345,37 (peça 21) .
c) aplicar individualmente ao Sr. Luiz Felipe Cavalcante de Melo Lima (CPF XXX.404.694-XX) e à Associação para o Desenvolvimento Imobiliário e Turístico do Brasil (CNPJ 08.116.783/0001-85) , a multa prevista no art. 57 da Lei 8.443/1992 c/c o art. 267 do Regimento Interno/TCU, fixando-lhe o prazo de quinze dias, a contar da notificação, para que comprovem, perante o Tribunal (art. 214, III, 'a', do Regimento Interno do TCU) , o recolhimento da dívida aos cofres do Tesouro Nacional, atualizada monetariamente desde a data do acórdão que vier a ser proferido por este Tribunal até a data do efetivo recolhimento, se pagas após o vencimento, na forma da legislação em vigor;".
II
6.	Especificamente para justificar a transferência de recursos do Convênio nº 118/2010 para a conta bancária da convenente, os defendentes tentaram convencer que a ADIT Brasil fez jus ao valor recebido, como forma de ressarcir os gastos inerentes à concessão de espaço para stands do MTur no evento "Nordeste Invest 2010":
	"O Ministério do Turismo locou e utilizou aqueles espaços descritos no evento Nordeste Invest 2010, razão pela qual foi creditado a ADIT o valor de R$ 166.500,00, correspondente à locação prevista no Plano de Trabalho, uma vez que, conforme assinalado pela própria Coordenação de Prestação de Contas, não houve contrapartida em bens e serviços, pois que ela fora de natureza financeira e já devidamente aprovada. É dizer, o uso daqueles espaços pelo Ministério do Turismo foi oneroso, de modo que o valor de R$ 166.500,00 era devido a ADIT, que detinha a exclusividade para a organização, execução e comercialização do evento, razão por que o Ministério do Turismo poderia contratar aqueles espaços sem licitação em conformidade com os preços praticados à época, inclusive em condições especiais, como se associado da Associação fosse." (peça 1, p. 190.) 
	"[...]. Vale ressaltar, outrossim, que tal locação de espaço estava prevista no Plano de Trabalho do convênio. Ora, se estava previamente estabelecido que o Mintur poderia locar um stand no evento, bem como que a ADIT seria a promotora exclusiva do evento, para onde seria destinado o valor de $ 166.500,00 (cento e sessenta e seis mil e quinhentos reais) senão para própria conta bancária da ADIT? Lugar nenhum!" (peça 17, p. 4.) 
7.	De fato, é possível verificar que, dos R$ 799.129,40 previstos para a realização do convênio, R$ 166.500,00 foram destinados à rubrica "locação do espaço" (peça 1, p. 26 e 29) .
8.	Contudo, a Secex-TCE destacou que a convenente não teve que usar recursos do ajuste para alugar o espaço onde o evento foi realizado, nem recursos próprios. Conforme informações obtidas no site da Guia Brasil Turismo, o Centro de Convenções de Natal foi fornecido gratuitamente para a realização do evento pelo Governo do Estado, que também designou às secretarias de turismo e de desenvolvimento econômico e aos órgãos ligados ao setor que colocassem suas equipes atuando diretamente no evento, dando todo o apoio logístico necessário (peça 2, p. 1-2) .
9.	Assim, como a despesa que seria arcada com valores arrecadados a título de locação do espaço não existiu, a parcela de R$ 166.500,00 não foi aplicada na finalidade estabelecida no plano de trabalho. Por sua vez, a convenente não trouxe elementos capazes de comprovar qualquer outra destinação para esse valor que fosse compatível com o objeto pactuado. 
10.	Por mais que a ADIT Brasil fosse a promotora exclusiva do evento, sendo a responsável por negociar os espaços junto aos expositores, os termos pactuados com o MTur não davam margem à que a convenente auferisse lucro com a celebração do convênio.
11.	De acordo com a jurisprudência do TCU (Acórdãos nº s 5035/2012 e 5415/2017, ambos da 2ª Câmara, e 495/2017-Plenário) , na celebração de convênios ou contratos de repasse com entidades privadas, deve ser verificado se o objeto cumpre os requisitos referentes à finalidade pública e interesse recíproco; sendo vedada a destinação de recursos públicos a eventos que tenham índole lucrativa.
12.	A rigor, uma vez que a despesa em tela não foi realizada, o valor correspondente deveria ter sido restituído ao MTur ao final da vigência do ajuste, na proporção dos recursos federais envolvidos:
"CLAUSULA SÉTIMA - DA MOVIMENTAÇÃO DA CONTA ESPECÍFICA E DA APLICAÇÃO DOS RECURSOS
Os recursos transferidos pelo CONCEDENTE e os referentes à Contrapartida financeira serão, obrigatoriamente, mantidos em conta bancária específica do Convênio e somente poderão ser utilizados para pagamento de despesas constantes do Plano de Trabalho ou para aplicação no mercado financeiro, nas hipóteses previstas em lei, em conformidade com o disposto no art. 10, do Decreto n2 6.170/2007, atualizado, e no art. 50 da Portaria Interministerial nº 127/2008, atualizada.
[...].
PARÁGRAFO QUINTO. [...]
[...].
II - Eventuais saldos verificados no encerramento da execução da vigência deste Instrumento, após conciliação bancária, deverão ser restituídos ao CONCEDENTE, observando-se a proporcionalidade dos recursos transferidos e os da contrapartida previstos na celebração, independentemente da época em que foram aportados pelas partes." (Grifos nossos; peça 1, p. 59-61.) 
13.	Conclui-se, portanto, que a ADIT Brasil se beneficiou indevidamente de recursos federais, no total de R$ 149.831,86 (89,99% de R$ 166.500,00) , ao deixar de restituir o saldo do convênio ao concedente, e optar por transferir esses valores para conta própria.
III
14.	Ante o exposto, este representante do Ministério Público de Contas manifesta-se de acordo com a proposta de encaminhamento elaborada pela unidade técnica (peça 22) , no sentido de julgar irregulares as contas do Sr. Luiz Felipe Cavalcante de Melo Lima e da Associação para o Desenvolvimento Imobiliário e Turístico do Brasil, condenando-os solidariamente ao ressarcimento do débito de R$ 149.831,86 (valor original) e aplicando-lhes individualmente a multa prevista no art. 57 da Lei nº 8.443/92.
                  É o Relatório.

Ícaro Werner de Sena Bitar - OAB/AL 8.520 (procuração à peça 20)

Subprocurador-Geral Paulo Soares Bugarin

TOMADA DE CONTAS ESPECIAL. CITAÇÃO. REJEIÇÃO DAS ALEGAÇÕES DE DEFESA. CONTAS IRREGULARES. DÉBITO SOLIDÁRIO. MULTA.

TOMADA DE CONTAS ESPECIAL (TCE)

Inicialmente, registro que atuo nos presentes autos por força do art. 152 do Regimento Interno do TCU (RI/TCU) .
2.	Trata-se de tomada de contas especial (TCE) instaurada pelo Ministério do Turismo (MTur) , em desfavor da Associação para o Desenvolvimento Imobiliário e Turístico do Brasil (ADIT Brasil) e do Sr. Luiz Felipe Cavalcante de Melo Lima, presidente da entidade entre 2006 e 2011, em razão da impugnação parcial de despesas quanto aos recursos repassados à referida associação por força do Convênio 118/2010. 
3.	O objeto do convênio era o apoio à implementação do projeto denominado "NORDESTE - INVEST 2010" que consistiu em encontro de investidores dos setores turístico e imobiliário do Brasil, realizado em Natal/RN no mês de maio daquele ano.
4.	O valor total pactuado na avença foi de R$ 799.129,40, sendo que R$ 719.129,40 eram recursos federais, os quais foram repassados de uma só vez em 30/4/2010, e de R$ 80.000,00 a título de contrapartida. O convênio vigeu de 16/4 a 17/12/2010, após apostilamento para prorrogar a data final de vigência inicialmente prevista para 30/11/2010, com apresentação da prestação de contas em 1o/12/2010.
5.	A prestação de contas dos responsáveis foi parcialmente aprovada pelo MTur em face de irregularidade identificada na execução do convênio, com débito relacionado a valor transferido à conta bancária da ADIT Brasil sem comprovação da regular aplicação em despesas previstas no ajuste.
6.	Uma vez que os responsáveis não atenderam a notificação do MTur para a devolução dos recursos glosados, foi instaurada a presente TCE.
7.	No âmbito do TCU, os responsáveis foram regularmente citados, apresentando alegações de defesa que foram rejeitadas pela SecexTCE por não terem sido hábeis a comprovar a boa e regular aplicação da parcela glosada dos recursos do convênio na fase interna da TCE.
8.	Diante dessa conclusão, a SecexTCE propôe julgar as contas dos responsáveis irregulares, com condenação solidária em débito e aplicação de multa. O representante do MPTCU, Procurador Paulo Soares Bugarin, anui à proposta da unidade técnica.
***
9.	Pelas razões que exponho a seguir, acolho as análises e conclusões da SecexTCE, endossadas pelo MPTCU, adotando-as como minhas razões de decidir, para julgar irregulares as contas dos responsáveis, condenando-os em débito e aplicando-lhes a multa prevista no art. 57 da Lei 8.443/92.
10.	Em síntese, os responsáveis apresentaram alegações de defesa que diferem na forma, mas basicamente trazem os mesmos argumentos, dos quais destaco o ponto central da demanda que forma minha convicção, sendo desnecessário repisar a totalidade das questões analisadas nas instâncias precedentes.
11.	Os responsáveis alegam, como destacado pelo representante do MPTCU, Subprocurador-Greeal, Paulo Soares Bugarin, em seu parecer o que segue:
	"'O Ministério do Turismo locou e utilizou aqueles espaços descritos no evento Nordeste Invest 2010, razão pela qual foi creditado a ADIT o valor de R$ 166.500,00, correspondente à locação prevista no Plano de Trabalho, uma vez que, conforme assinalado pela própria Coordenação de Prestação de Contas, não houve contrapartida em bens e serviços, pois que ela fora de natureza financeira e já devidamente aprovada. É dizer, o uso daqueles espaços pelo Ministério do Turismo foi oneroso, de modo que o valor de R$ 166.500,00 era devido a ADIT, que detinha a exclusividade para a organização, execução e comercialização do evento, razão por que o Ministério do Turismo poderia contratar aqueles espaços sem licitação em conformidade com os preços praticados à época, inclusive em condições especiais, como se associado da Associação fosse." (peça 1, p. 190.) 
	"[...]. Vale ressaltar, outrossim, que tal locação de espaço estava prevista no Plano de Trabalho do convênio. Ora, se estava previamente estabelecido que o Mintur poderia locar um stand no evento, bem como que a ADIT seria a promotora exclusiva do evento, para onde seria destinado o valor de $ 166.500,00 (cento e sessenta e seis mil e quinhentos reais) senão para própria conta bancária da ADIT? Lugar nenhum!' (peça 17, p. 4.) "
12.	As alegações dos responsáveis não podem prosperar, uma vez que afirmam que essa transação financeira seria destinada ao ressarcimento das despesas referentes à concessão de espaços para os stands utilizados pelo MTur, sem apresentar, entretanto, documentos que a corroborem.
13.	Cabe, de início, esclarecer que a ADIT BRASIL era promotora exclusiva do evento "Nordeste Invest 2010" e, como responsável por sua organização, execução e comercialização, deveria manter em conta específica os valores recebidos do MTur e da contrapartida para pagamento das despesas indicadas no Plano de Trabalho ou para aplicação no mercado financeiro, conforme estampado na Cláusula Sétima do Termo de Convênio 118/2010.
14.	Embora esse gasto com aluguel de espaços, no valor de R$ 166.500,00 [R$ 149.831,36 de recursos federais] - sendo R$ 31.500,00 relativos ao stand do Ministério do Turismo e R$ 135.000,00 correspondentes ao Espaço da Copa de 2014 -, estivesse previsto no Plano de Trabalho, inexiste qualquer contrato de locação entre o MTur e a ADIT que justifique essa despesa e que comprove o nexo de causalidade com o objeto do convênio.
15.	Demais disso, em direção oposta ao que querem fazer crer os responsáveis, o Termo de Convênio em sua Cláusula Terceira, item II, alínea "k", estabelece:
"k) assegurar e destacar, obrigatoriamente, a participação do Governo Federal e do Ministério do Turismo em toda e qualquer ação, promocional ou não, relacionada com a execução do objeto descrito na Cláusula Primeira."
16.	Nesse ponto, ressalto que o órgão repassador dos recursos federais teria, de acordo com o avençado, a concessão gratuita desses espaços, não podendo pretender a convenente auferir lucros ou mesmo repassar qualquer custo ao concedente.
17.	Além disso, as informações extraídas pela unidade técnica do site do Guia Brasil Turismo esclarecem que o Centro de Convenções foi cedido gratuitamente para a realização do evento pelo Governo do Estado do Rio Grande do Norte, o qual determinou às Secretaria de Turismo e de Desenvolvimento Econômico e aos demais órgãos atuantes no setor que prestassem, por meio de seus funcionários, o apoio logístico necessário.
18.	Nesse cenário, resta evidenciado nos autos que a Associação para o Desenvolvimento Imobiliário e Turístico do Brasil (ADIT Brasil) não desembolsou um único real para o pagamento de locação dos espaços ocupados pelo MTur no evento "Nordeste Invest 2010.
19.	Como bem sublinha o representante do MPTCU em seu parecer: 
"11.	De acordo com a jurisprudência do TCU (Acórdãos nº s 5035/2012 e 5415/2017, ambos da 2ª Câmara, e 495/2017-Plenário) , na celebração de convênios ou contratos de repasse com entidades privadas, deve ser verificado se o objeto cumpre os requisitos referentes à finalidade pública e interesse recíproco; sendo vedada a destinação de recursos públicos a eventos que tenham índole lucrativa."
20.	Contudo, a ADIT transferiu R$ 166.500,00 da conta específica para sua própria conta, conforme demonstrado em recibo e comprovante de depósito acostados aos autos, dos quais R$ 149.831,86 são recursos federais, ao invés de restituir esse último valor ao erário federal.
21.	Portanto, há evidências de que a Associação para o Desenvolvimento Imobiliário e Turístico do Brasil beneficiou-se de parte dos recursos do convênio, tendo em vista a ausência de comprovação da boa e regular aplicação desses valores no objeto do ajuste, o que enseja a restituição dos valores aos cofres do Tesouro Nacional, a irregularidade das contas dos responsáveis, a condenação solidária em débito e a aplicação de sanção pecuniária.
22.	Registro, por fim, que recebi memorial do advogado que representa a Associação para o Desenvolvimento Imobiliário e Turístico do Brasil (ADIT Brasil) , Dr. Ícaro Werner de Sena Bitar, o qual aduz as mesmas alegações que foram examinadas nestes autos.
 Em face do exposto, Voto por que seja adotado o Acórdão que ora submeto ao escrutínio do Colegiado
TCU, Sala das Sessões Ministro Luciano Brandão Alves de Souza, em 11 de agosto de 2020.
RAIMUNDO CARREIRO 
Relator